臺灣新竹地方法院民事判決　　　 94年度重訴字第9號
原　　　告　乙○○
訴訟代理人　李文傑律師
被　　　告　甲○○
　　　　　　丙○○
前列二人共同
訴訟代理人　陳由銓律師
上列當事人間返還不當得利等事件，本院於民國94年10月6日辯
論終結，判決如下：
    主  文
原告之訴及假執行之聲請均駁回。
訴訟費用由原告負擔。
    事實及理由
一原告起訴主張：
  (一)原告前因擁有土地在新竹縣治遷建第二期區段徵收範圍內，
    享有優先買回土地之權利，經人仲介，於民國91年5月31日
    將上開權利全部出售訴外人廖福本，總價款為新台幣（下同
    ）168,308,024元，扣除買方代為繳納申請配地應給付政府
    之款項125,516,035元外，原告應得42,791,989元。原告育
    有三子鄭書明、甲○○及鄭書時，原告因年老而將上開交易
    委託三子處理。惟被告甲○○卻將所代收之附表編號一、二
    之支票，票面金額共計10,044,995元逕存入自己設於新竹十
    信竹北分社0000000000000之帳號內兌現，原告之子鄭書時
    則將附表編號三及四之支票存入其妻被告丙○○設於第一商
    業銀行竹北分行0000000000號帳戶（以下簡稱系爭款項），
    不但未交還支票，亦未交還兌現之款項，使原告之受損甚鉅
    。被告等人對於原告屢次催促歸還款項，均恐原告年紀老邁
    亦遭他人欺騙而以代為保管等語推託，原告催討款項不果，
    又基於親情而未提起訴訟催討。惟財政部台灣省北區國稅局
    經由金融機關存戶歸戶資料稽查程序，發現上開四紙支票經
    由被告二人帳戶兌現，認為原告有贈與被告金錢之行為，而
    核定原告逃漏稅5,149,584元。原告因而於93年12月31日委
    託律師發函被告等人返還款項。惟被告等人迄今仍未返還。
    按民法第541條受任人因處理委任事務，所收取之金錢、物
    品及孳息，應交付於委任人。又無法律上之原因而受利益，
    致他人受損害者，應返還其利益。雖有法律上之原因，而其
    後已不存在者，亦同。又因故意或過失，不法侵害他人之權
    利者，負損害賠償責任，民法第541條第1項、第179條、第
    184條第1項定有明文，爰請求被告返還如聲明所示之款項。
  (二)被告抗辯其與原告間存有借貸關係，則須就借貸關係提出證
    據證明。姑不論被告並未提出證據證明，縱認被告向原告借
    貸系爭款項，被告亦必須證明借款之清償期為借貸後五年，
    但亦未見被告就此部分提出證據證明。爰依據民法第478條
    及第597條規定，請求被告返還款項及利息如備位聲明所示
    。
  (三)聲明：
    1.先位聲明：被告應各給付原告10,044,995元，及自94年3
      月24日起至清償日止，按年息百分之五計算之利息，並願
      供擔保請求宣告假執行。
    2.備位聲明：被告應各給付原告10, 044,995元，及自原告
      之94年6月27日書狀送達被告翌日起算至第32日起至清償
      日止，按年息百分之五計算之利息，並願供擔保請求宣告
      假執行。
二被告之抗辯
  (一)被告不爭執原告主張其委託被告甲○○、訴外人鄭書明及被
    告丙○○之夫鄭書時代原告處理原告與訴外人廖福本之土地
    交易，被告二人並持有原應交付原告所有之如附表所示之支
    票，並存入自有之帳戶內兌現。上開款項為原告託付保管，
    原告亦同意被告等人有需用時可加以借用，惟須於借用後五
    年或終老時全部歸還算入遺產中。因此，被告等向原告借用
    之款項尚未滿五年，原告亦未終老，借貸關係之還款期限尚
    未到期，原告請求還款並未有理，請求駁回原告之訴。
  (二)聲明：原告之訴駁回，如受不利益判決願供擔保請求免為假
    執行。
三原告主張其在91年5月31日出售因徵收而優先買回之土地予訴
  外人廖福本，並取得價金27,231,302元，由三名子女原告長子
  鄭書明、次子被告甲○○及被告丙○○之夫鄭書時代為收受並
  取得占有迄今，嗣因國稅局查獲原應屬於原告之價金各有10,
  044,995元流向被告甲○○及被告丙○○，而必須課徵贈與稅
  5,149,584元，原告始於93年12月31日委請律師函催被告返還
  上開佔有之價金，隨即於94年1月19日依據民法第541條第1項
  、第179條及民法第184條規定提起本件訴訟，並於被告提出借
  貸關係之答辯時，追加清償借款及返還寄託物之備位訴訟標的
  之事實，為兩造所不爭執，並有買賣契約書乙件、支票十件、
  被告鄭書明及被告丙○○之存款存摺明細各乙件、財政部台灣
  省北區國稅局贈與稅應稅案件核定通知書、律師函各乙件為證
  （以上證物皆影本），堪認為真。
四原告主張被告取得系爭款項之占有而未歸還，因而主張依據不
  當得利及侵權行為法律關係請求被告償還云云。然查，原告自
  承其委託三子，包含被告甲○○及被告丙○○之夫鄭書時代其
  處理買賣土地事物，並代為收受買賣價金，故被告甲○○取得
  系爭款項之占有係出於有權代為受領，而被告丙○○則是取得
  原應由其夫鄭書時占有之款項，成為系爭款項之直接占有人，
  但其夫被告甲○○應為間接占有人。因此，被告二人占有系爭
  款項均非出於無法律上之原因或侵權行為，原告主張依據不當
  得利及侵權行為之法律關係請求返還系爭款項，與法不符，難
  謂有理。
五原告另主張依據委任關係請求受委任之人返還系爭款項，惟被
  告丙○○並非受原告委任之人，原告依據委任關係請求丙○○
  返還因處理事務所取得之系爭款項，顯非有理。
六被告丙○○之夫鄭書時及被告甲○○於代原告處理土地買賣事
  宜，為原告所取得之買賣價金款項，持續占有加以花用並未返
  還原告，原告在得知被告等人在處理事務後不但未返還佔用之
  系爭款項，而且均分系爭款項加以花用之行為，並未採取有效
  催討之方式，而直至國稅局課徵贈與稅後，始以律師函及起訴
  之方式催討系爭款項，且兩造間為父子及翁媳關係，原告又能
  取得被告之存摺內頁往來明細之影本為證，顯證原告與被告間
  相處關係非惡，被告等人保留系爭款項占有之原因眾多，或為
  侵佔、或為贈與、或為信託、或為寄託、或為借貸不一而足。
  因此，兩造間法律關係之定性仍須兩造另提其他證據補充，始
  得認定。但原告自被告等人收取占有系爭款項後均無催討之行
  為，直至國稅局以贈與之法律關係核定贈與稅始起訴追討，又
  被告等取得之附表編號二及四之支票係指名受款人為原告之支
  票，經背書後由被告等人存入帳戶中領取，原告雖辯稱非其所
  背書，但有動機偽造原告背書之人恐僅有被告或被告丙○○之
  夫鄭書時，且亦不見原告有何追訴偽造文書之行為，又被告等
  人苟為取得原告之財物而不擇手段偽造原告之背書，原告豈有
  容忍之理？顯見，原告顯同意被告甲○○或被告丙○○之夫鄭
  書時保留系爭款項之占有又被告丙○○並非原告委任之人。從
  而原告起訴被告甲○○及丙○○，依據原委任關係，請求返還
  所取得之系爭款項，亦難謂有理。
七被告甲○○與被告丙○○之夫鄭書時究與原告間因何關係而得
  保留繼續使用系爭款項，被告二人抗辯係寄託與借貸之混合，
  並抗辯原告同意被告於保管期限內得使用系爭款項，惟必須在
  原告去世時歸還或五年內歸還，惟此部分之辯詞為原告所否認
  。如兩造間確實有寄託關係，被告抗辯因為原告年紀老邁，怕
  遭人詐騙，使令三名子女保管系爭款項云云，但兩造又不爭執
  同住一戶之事實。如原告怕人詐騙自可將系爭款項存在原告名
  下之帳戶，並將領款之存摺、印章及提款卡等物交由子女妥善
  保管即可，不但方便自己領用，亦方便保管，斷不需大費周章
  將所取得之系爭款項分成三份，其中被告部分之金額還均等，
  由三名子女分別保管，此一舉分散保管增加保管之麻煩，卻實
  質上方便子女動用系爭款項，妨礙原告之使用，實有違常情。
  因此，被告主張，因原告年邁之故而將系爭款項寄託被告等人
  ，顯不可採。而兩造嗣後均主張借貸關係，原告主張為未定期
  限之借貸，被告則主張為有可得確定返還期限之借貸。然如為
  未定期限之借貸，原告隨時可請求返還，原告卻從未請求返還
  而且也不知被告等人何時借用款項，且其亦否認有五年期限之
  約定。但對於被告最有利之抗辯應為贈與，被告等人卻未為此
  抗辯，不免有迴避贈與稅之嫌疑。被告為借貸關係之抗辯，並
  抗辯借貸之期限為五年，原告為民國13年生，在90年間出售土
  地時已高齡77歲，人之壽命有限，其如欲享用系爭款項卻放款
  他人，給予五年之借款期限，未免過長，而與常情相違。再依
  據原告對於買賣土地價款所得之支票，由他人任意代己背書及
  對系爭款項流向未為聞問之態度、不知借用之時間，被告等兄
  弟間瓜分系爭款項，並存入自己帳戶，任意加以使用，不知借
  用之時間等情觀之，兩造間難謂有借貸意思表示之合意。原告
  嗣後附和被告等之辯詞，改以寄託或返還消費借貸款關係請求
  被告等返還系爭款項，無非是為追討當初交付被告等之款項，
  以避免國稅局之追徵贈與稅，故原告備位之訴以寄託及消費借
  貸之法律關係請求被告等返還系爭款項並加付利息，亦非有理
  。
八綜上所陳，原告以民法第541條第1項、第179條、第184條第1
  項、第478條、第597條規定請求被告返還系爭款項，均非有理
  ，不能准許，應以駁回。
九結論：原告之訴為無有理由，依民事訴訟法第第78條，判決如
  主文。
中　　華　　民　　國　　94　　年　　10　　月　　31　　日
                  民事第一庭    法　官　黃珮禎
以上正本係照原本作成。
如對本判決上訴，須於判決送達後20日內向本院提出上訴狀。
中　　華　　民　　國　　94　　年　　11　　月　　02　　日
                                書記官　黎秀娟
